臺灣高等法院臺南分院民事判決　　96年度家上字第32號
上　訴　人　丙○○
訴訟代理人　裘佩恩　律師
被 上訴 人　乙○○
上列當事人間請求離婚事件，上訴人對於中華民國九十六年一月
十七日臺灣臺南地方法院第一審判決（九十五年度婚字第七六五
號）提起上訴，本院於九十六年六月二十日言詞辯論終結，判決
如下：
    主  文
上訴駁回。
第二審訴訟費用由上訴人負擔。
    事  實
甲、上訴人方面：
一、聲明：求為判決：原判決廢棄。駁回被上訴人在第一審之訴
    。
二、陳述：除與原判決記載相同者，茲引用之外，補稱：
  (一)原審判決准兩造離婚並由被上訴人監護子女，無非以子女證
    述上訴人有家暴情事，及錄音帶證明上訴人辱罵被上訴人，
    認兩造婚姻已破裂難復合，且子女由被上訴人監護較合宜。
  (二)然查：(1)上訴人從未對被上訴人實施肢體暴力，此由被上訴
    人無法提出驗傷單即明。(2)錄音帶係被上訴人先以挑釁言語
    激怒，上訴人盛怒下之言語，並不足證兩造婚姻已難維持。
    (3)被上訴人近期確實仍沉迷於賭博，有近期六合彩簽單為證
    ，此除可證明兩造紛爭根源於被上訴人有賭博惡習外，另可
    見兩造子女於原審之證言顯有保留、迴護被上訴人之嫌，不
    足採信。
  (三)縱認兩造婚姻有破裂難圓之事，亦肇因於被上訴人嗜賭，乃
    可歸責於被上訴人之事由，被上訴人不能向無責之上訴人請
    求離婚。退步言，縱認兩造離婚有理由，由於被上訴人長期
    無正當職業，又有賭博惡習，實不適合為子女監護人，原審
    竟將監護權判歸被上訴人，實有未恰。
三、證據：除援用第一審所提證據外，聲請訊問證人甲○○。
乙、被上訴人方面：
一、聲明：駁回上訴。
二、陳述：除與原判決記載相同者，茲引用之外，補稱：
    被上訴人多年未曾再賭博及六合彩簽賭，上訴人所提出之證
    物係多年前所留下，多年前賭博及作六合彩，係受上訴人指
    使及教導習得。兩造婚姻破裂難圓，肇因於上訴人長期酗酒
    、肢體暴力精神虐待及無正當職業，又上訴人多次對小孩口
    出惡言且恐嚇小孩，不適於監護小孩。
三、證據：援用第一審所提證據外，提出驗傷單一件為證。
    理  由
一、被上訴人主張，兩造於八十年二月二日結婚，育有未成年長
    子戊○○、次子丁○○，婚姻關係現仍存續中，其於九十四
    年九月八日搬離兩造位在台南縣柳營鄉太康村太康一六八號
    之三住所，與上訴人分居，戊○○、丁○○現均與上訴人同
    住之事實，已據其提出戶籍謄本為證，並經兩造所生之子戊
    ○○、丁○○到庭證述，且為上訴人所不否認，自堪信為真
    實。
二、茲被上訴人主張，其受上訴人不堪同居之虐待，且兩造婚姻
    有重大難以繼續維持之事由，依民法第一千零五十二條第一
    項第三款、第二項規定，請求准與上訴人離婚，並請求酌定
    其為未成年子女之監護人等語，上訴人則否認其主張，並以
    前開情詞置辯，是本件應審究者，乃上訴人有無對被上訴人
    為不堪同居之虐待？經查：
  (一)按民法第一千零五十二條第一項第三款規定，夫妻之一方受
    他方不堪同居之虐待者，得向法院請求離婚，旨在維持夫妻
    任何一方之人格尊嚴與人身安全。若一方受他方不堪同居之
    虐待，夫妻繼續共同生活之目的，已無可期待，自應許其訴
    請離婚。所謂「不堪同居之虐待」應就具體事件，衡量夫妻
    之一方受他方虐待所受侵害之嚴重性，斟酌當事人之教育程
    度、社會地位及其他情事，是否已危及婚姻關係之維繫以為
    斷。若受他方虐待已逾越夫妻通常所能忍受之程度而有侵害
    人格尊嚴與人身安全者，即不得謂非受不堪同居之虐待，大
    法官會議著有釋字第三七二號解釋可資參照。又所謂不堪同
    居之虐待，係指與以身體上或精神上不可忍受之痛苦，致不
    能繼續同居者而言，故夫妻之一方受他方之重大侮辱，如夫
    誣稱其妻與人通姦，使人感受精神上之痛苦致不堪繼續同居
    者，不得謂非不堪同居之虐待，最高法院亦著有二十三年度
    上字第六七八號判例可資參照。
  (二)查被上訴人主張，上訴人於婚後長期無固定工作收入，不負
    擔家計，常喝酒酒後即鬧事，兩造常生口角，上訴人於口角
    爭執時，動輒以三字經等不堪入耳之言語辱罵被上訴人，並
    曾多次毆打被上訴人，於九十三年間某日，曾持水果刀及菜
    刀射向被上訴人幸未命中，始未造成傷害，亦曾於同年間某
    日，持掃把猛打被上訴人，致掃把接頭處斷裂等情，已據證
    人即兩造之子戊○○、丁○○於原審證述甚詳（見原審卷第
    二十八至三十三頁），查戊○○、丁○○分別為十五歲、十
    歲，就讀國中三年級、小學四年級，已有相當辨別事理之能
    力，其目前仍與上訴人住在一處，應無故意偏頗被上訴人，
    致使父母離婚之理，是其上開證述，應屬可信。又上訴人常
    以三字經穢語辱罵被上訴人之事，亦有錄音光碟及譯文附卷
    可佐（見原審九十五年度家調字第八五九號卷第十頁以下）
    ，上訴人雖辯稱，兩造之所以常生爭執及拉扯，乃因被上訴
    人沈迷賭博，屢勸不聽，至生爭執云云，此經被上訴人否認
    ，上訴人雖舉證人余禹霖為證，證人於原審亦證稱被上訴人
    確有賭博習性，賭博是兩造爭吵之最大原因等語（見同上卷
    第三十五頁），惟查證人余禹霖係上訴人之妹夫，且其自承
    係聽聞自其兒子，並未目賭，是其上開證言，實難遽予採信
    ，至上訴人於本院審理時提出之相片，於被上訴人娘家桌上
    固有四色牌及傳真機，四色牌固係賭博之工具，但一般本省
    民間，家人、親友、鄰居間偶而以之小額金錢遊戲，無傷大
    雅，而傳真機亦不能逕以認定係作為六合彩之用，是各該證
    物不能遽以認定被上訴人沈迷賭博之證明，而被上訴人前次
    賭博之記錄，係八十四年間從事六合彩賭博被查獲，經原審
    法院處有期徒刑陸月確定，此後即查無賭博前科，已據原審
    調取被上訴人前案記錄表可參（見同上卷第二十至二十一頁
    ），是上訴人以多年前之事例，資為其對被上訴人暴行之藉
    口，自非可取。至上訴人辯稱，伊所以用三字經辱罵被上訴
    人，係被上訴人先以與別的男人在一起等言語挑釁所致云云
    ，已經被上訴人否認，上訴人未能舉證證明，而兩造之子戊
    ○○、丁○○亦均證稱被上訴人並無男友，且上訴人經常打
    電話恐嚇、辱罵被上訴人等語（見同上卷第二十九、三十、
    三十二頁），則上訴人此部分之抗辯，亦不足採信，是被上
    訴人之主張，堪信為真實。
  (三)綜上所述，上訴人動輒以粗俗言語辱罵被上訴人，且對被上
    訴人施以肢體暴力，顯已使被上訴人受有身體上及精神上之
    痛苦，在客觀上已逾越夫妻通常可忍受之程度，並造成兩造
    間難以彌補之鴻溝，兩造之感情顯然難再契合，難期被上訴
    人繼續與其共同生活。則被上訴人主張其受上訴人不堪同居
    之虐待，並據以訴請離婚，洵屬有據，應予准許。
  (四)又被上訴人以一訴同時主張依民法第一千零五十二條第一項
    第三款、第二項之規定，請求離婚，核屬重疊合併，依現行
    實務見解，若其中一項請求為有理由，法院即應為其勝訴之
    判決，就他項標的無須更為審判，不得就數項標的同時判決
    。本件被上訴人依民法第一千零五十二條第一項第三款之規
    定，請求離婚既有理由，本院即不再就其餘請求併為審理，
    併此敘明。
三、就有關兩造所生子女權利義務之行使負擔方面：
  (一)按「夫妻離婚者，對於未成年子女權利義務之行使或負擔，
    依協議由一方或雙方共同任之，未為協議或協議不成者，法
    院得依夫妻之一方之請求或依職權酌定之。法院為前條裁判
    時，應以子女之最佳利益，審酌一切情狀，參考社工人員之
    訪視報告，尤應注意：一、子女之年齡、姓名、人數及健康
    情形。二、子女之意願及人格發展之重要。三、父母之年齡
    、職業、品行、健康情形、經濟能力及生活狀況。四、父母
    保護教養子女之意願及態度。五、父母子女間或未成年子女
    與其他共同生活之人間之感情狀況。」，民法第一千零五十
    五條第一項、第一千零五十五條之一分別定有明文。
  (二)查兩造之長子戊○○係八十一年七月二日出生、次子丁○○
    係八十六年一月二十日出生，有戶籍謄本可稽，均未成年。
    兩造既經判准離婚，對於二位未成年子女權利義務之行使或
    負擔又不能達成協議，依前開規定，本院自應依被上訴人之
    聲請，為戊○○、丁○○酌定適當之監護人。
  (三)依原審囑託台南縣社會工作師公會派員訪視兩造後，所作評
    估建議為：「一經濟部分：(1)被上訴人於自家所經營的生意
    內幫忙，工作型態穩定。(2)上訴人現階段工作收入大致維持
    穩定，尚可負擔兒童之生活開銷所需。二支持系統：(1)被上
    訴人家人常期以來給予被上訴人協助，為其重要的支持來源
    及支柱。(2)上訴人鮮少談及家人，與家人關係互動並非十分
    密切。三親職功能：(1)兒童與被上訴人互動良好，被上訴人
    對於兒童日後之安排及規劃有初步的規劃。(2)訪談觀察，兒
    童與上訴人之間保持距離，對於上訴人有所懼怕。四兒童被
    監護意願：兩名兒童均表示希望由被上訴人擔任監護權人。
    」等語，有該公會九十五年十二月十一日函所附訪視報告表
    附卷可憑。審酌未成年子分別為十六歲、十歲，已有表達意
    願之能力，其等於本院均明確表示願與母親共同生活，而被
    上訴人亦有意願，其經濟能力雖稍有不足，但其娘家父母給
    予經濟及生活上之協助，支持系統尚可，由被上訴人擔任監
    護戊○○、丁○○之責任，應屬對其等最有利益，反之，上
    訴人與戊○○、丁○○自幼較少互動，父子間感情較為疏離
    ，且上訴人有暴力傾向，常對被上訴人施暴，對戊○○、丁
    ○○之心理恐有不良影響，不適宜將戊○○、丁○○交由上
    訴人等一切情況，認未成年子女戊○○、丁○○權利義務之
    行使負擔，由被上訴人任之，對未成年子女最有利益。
  (四)末按夫妻離婚者，法院得依請求或依職權，為未行使或負擔
    權利義務之一方，酌定其與未成年子女會面交往之方式及期
    間。但其會面交往，有妨害子女之利益者，法院得依請求或
    依職權變更之，民法第一千零五十五條第五項定有明文。揆
    此「會面交往權」之規定，在使未取得親權父母之一方，於
    離婚後，得繼續與其子女保持連繫，蓋其亦希冀了解子女之
    生活狀況，看守子女之順利成長，此不僅為父母之權利，且
    亦為子女之利益著想，因父母縱已仳離，亦宜儘量使子女有
    機會接受父母雙方感情之滋潤，而會面交往者，正是親子關
    係最後之保障，適當之會面交往，不惟不致害及子女之利益
    ，反而多少或可彌補子女因父母離婚所招致之不幸，若不會
    面，經年累月造成父母子女關係日漸疏遠，不論對父母或子
    女，均極不公平。衡酌上情，爰酌定上訴人得以附表所示之
    方式與戊○○、丁○○會面交往。
四、從而，被上訴人本於民法第一千零五十二條第一項第三款規
    定，訴請離婚為有理由，並請求酌定未成年子女戊○○、丁
    ○○權利義務之行使負擔，由其任之，為有理由，原審判決
    准其請求，並酌定上訴人對未成年子女如附表所示之會面交
    往方式，經核於法尚無不合。上訴意旨指摘原判決不當，求
    予廢棄改判，非有理由，應予駁回其上訴。
五、本件事證已臻明確，兩造其餘攻擊防禦方法及舉證，於判決
    結果不生影響，爰不予一一論述，併予敘明。
六、結論：本件上訴為無理由，依民事訴訟法第四百四十九條第
    一項、第七十八條判決如主文。
中　　華　　民　　國　　96　　年　　6　　月　　29　　日
                  民事第二庭   審判長法　官　丁振昌
                                      法 官　李素靖
                                      法 官　吳上康
上為正本係照原本作成。
如對本判決上訴，須於判決送達後20日內向本院提出上訴狀，未
表明上訴理由者，應於上訴後20日內，向本院提出理由書（須附
繕本）。依法須繳納裁判費並應委任律師為訴訟代理人，始得上
訴。
中　　華　　民　　國　　96　　年　　6 　　月　　29　　日
                                      書記官  易慧玲
【附記】
民事訴訟法第466條之1：
(1)對於第二審判決上訴，上訴人應委任律師為訴訟代理人。但上
  訴人或其法定代理人具有律師資格者，不在此限。
(2)上訴人之配偶、三親等內之血親、二親等內之姻親，或上訴人
  為法人、中央或地方機關時，其所屬專任人員具有律師資格並
  經法院認為適當者，亦得為第三審訴訟代理人。
民事訴訟法第466條之2：
　上訴人無資力委任訴訟代理人者，得依訴訟救助之規定，聲請
  第三審法院為之選任律師為其訴訟代理人。
附表：
一、戊○○、丁○○滿十六歲以前：
    上訴人得於每月第二週、第四週之星期六上午九時起，前往
    戊○○、丁○○所在之處所與戊○○、丁○○會面，並於徵
    得戊○○、丁○○之同意後，得接戊○○、丁○○外出照顧
    ，至翌日下午六時之前送回被上訴人之住處。
二、戊○○、丁○○滿十六歲以後：
    應尊重戊○○、丁○○個人之意願，由渠等自主決定與上訴
    人會面之時間及方式。
三、上訴人除前開會面交往方式外，並得以電話或信件與戊○○
    、丁○○保持聯繫，被上訴人應予以尊重。